【裁判字號】    95,上訴,1898
【裁判日期】    950824
【裁判案由】    殺人未遂
【裁判全文】
臺灣高等法院刑事判決                95年度上訴字第1898號
上  訴  人  臺灣板橋地方法院檢察署檢察官
上  訴  人
即  被  告  丁○○
被      告  丙○○
被      告  甲○○
                      樓
上列三人共同
指定辯護人  本院公設辯護人  郭書益
上列上訴人因被告等殺人未遂案件，不服臺灣板橋地方法院94年
度訴字第1001號，中華民國95年4月14日第一審判決(起訴案號：
臺灣板橋地方法院檢察署93年度偵字第18258號)，提起上訴，本
院判決如下：
    主  文
上訴駁回。
    事  實
一、丁○○與被害人乙○○原為同事關係，曾因一起喝酒之簽帳
    問題發生糾葛，丁○○認為乙○○前來家中索款時口氣不佳
    ，而欲與之理論，乃相約於民國（下同）93年10月11日20時
    許，在台北縣泰山鄉○○路○段273巷13號之1前談判。
    談判前，丁○○交付丙○○新台幣（下同)2千元，希望丙○○幫忙出面處理，且預料談判時可能起衝突，並告知丙○○
    ：乙○○可能會帶人同去，請其找人一同前往。丙○○因而
    以電話聯繫甲○○，請甲○○找人同去，甲○○首肯後，找
    到案外人賴家鵬、賴俊宇及其他4、5位姓名年籍不詳之成年
    人屆時至台北縣泰山鄉○○路○ 段某薑母鴨店吃薑母鴨等候
    。
    丁○○、丙○○二人於93年10月11日20時之前，先便前往上
    開薑母鴨店，確認甲○○有找人一同前來後，便分頭出發至
    上開約定談判地點。迨到達上開談判地點，丁○○另告知甲○○：若乙○○口氣不好，即出手加以毆打。
    隨後，被害人乙○○與同事林塎埒、孫詠貴、歐坤益連袂抵
    達時，先由丙○○出面與被害人乙○○面對面談判，其間被
    害人乙○○果然對丙○○辱罵：「白吃白喝，騙吃騙幹，要
    讓游知道厲害」等語，甲○○見丁○○眨眼睛作暗示，旋即
    就地拾起木棍1支朝被害人乙○○背後毆擊1下，將乙○○擊
    倒在地。被害人乙○○之同事林塎埒見狀，上前阻止，甲○○復與林塎埒扭打（雙方均未成傷）；丙○○見被害人乙○○倒地，亦接續拾起同一木棍朝乙○○身上擊打2、3下，並
    用腳踹乙○○數下後，始過去阻擋林塎埒與甲○○之扭打，
    爾後，丁○○等一行人始騎機車離去，而被害人乙○○則由
    林瑢埒、孫詠貴及歐坤益送醫急救。
    被害人乙○○因而造成顱內出血、頭部外傷併硬腦膜下出血
    、多處擦傷（左眼、雙手肘)、左小腿撕裂傷（3公分）、硬
    腦膜上出血、多處顱內出血、第5、6頸椎外傷性椎間盤突出
    之傷害。
二、嗣甲○○主動前往臺北縣政府警察局新莊分局明志派出所自
    首，丁○○、丙○○隨後亦前往同派出投案。案經被害人乙○○訴由台北縣政府警察局新莊分局報請台灣板橋地方法院
    檢察署檢察官偵查起訴。
    理  由
一、經查，本件上開時地上訴人即被告丁○○糾集被告丙○○、
    甲○○、以及賴家鵬、賴俊宇與其他4、5位姓名年籍不詳之
    成年人，被害人乙○○糾集林塎埒、孫詠貴、歐坤益談判，
    被害人於談判中遭棍棒、拳腳擊、毆，致顱內出血、頭部外
    傷併硬腦膜下出血、多處擦傷（左眼、雙手肘）、左小腿撕
    裂傷（3公分)、硬腦膜上出血、多處顱內出血、第5、6頸椎
    外傷性椎間盤突出等傷害之事實，業據上訴人即被告丁○○
    與被害人以及被告丙○○、甲○○與前述其他在場人員在警
    詢中、檢察官偵查中、原審或本院審理時供述或證述屬實，
    并有長庚醫院、新泰綜合醫院診斷證明書及長庚醫院林口分
    院94年8月4日，94長庚院法字第0742號函在卷可資佐證，至
    堪認定。
二、次查，本件雙方談判係緣起於上訴人即被告丁○○與被害人
    乙○○間所簽酒帳之糾葛，而雙方人員分別係上訴人即被告
    及被害人乙○○前來所約來，至於被害人乙○○與上訴人即
    被告丁○○以外之對方人員原無任何瓜葛等情，非但業經被
    害人乙○○以證人身分在本院結證甚詳，上訴人即被告丁○○亦明確是認無訛，亦堪認定。按糾紛、談判既因上訴人即
    被告丁○○而起，動手傷人之一方人馬亦由上訴人即被告丁○○所糾集，上訴人即被告丁○○以外之人復無自己惹事之
    動機，上訴人即被告丁○○豈能對於本件傷害之發生與結果
    置身事外？從而，被告丙○○、甲○○在偵審中所述上訴人
    即被告丁○○於談判前囑咐：若乙○○口氣不好，即出手加
    以毆打等語以及上訴人即被告丁○○在談判間以眨眼暗示動
    手毆打被害人等語，衡情洵足採信，上訴人即被告丁○○推
    諉刑責之詞，核與經驗法則不符，毫無可採。
三、再查，根據被告丙○○、甲○○之供詞與證人林塎埒、孫詠
    貴、歐坤益（被害之一方）、賴家鵬、賴俊宇（被告之一方
    ）以及被害人乙○○與上訴人即被告丁○○各次之證詞或彼
    此之間之說詞，其中全然一致者為被告丙○○、甲○○確有
    動手毆打被害人乙○○，故此部份事實堪予認定；至於其中
    關於上訴人即被告丁○○有無動手毆打被害人一節，則有差
    異，欲認定上訴人即被告丁○○有動手毆打被害人，仍存有
    合理之懷疑，換言之，本院對之尚難形成確然之心證，故本
    判決因而認定上訴人即被告丁○○並未動手毆打被害人如事
    實欄所述。但若以自己共同犯罪之意思，參與實施犯罪構成
    要件以外之行為，或以自己共同犯罪之意思，事先同謀，而
    由其中一部分人實施犯罪之行為者，均為共同正犯，大法官
    釋字第109 號著有解釋。本件上訴人即被告丁○○於談判前
    囑咐被告丙○○、甲○○毆打被害人又在談判間眨眼暗示動
    手毆打被害人，已如前述，顯係以自己共同犯罪之意思，事
    先同謀，而由其中一部分人實施犯罪之行為，仍為共同正犯
    。
四、綜上所述，上訴人即被告丁○○、被告丙○○、甲○○之犯
    行，均堪認定。核上訴人即被告丁○○、被告丙○○、甲○○三人所為，係犯刑法第277條第1項之普通傷害罪。公訴人
    以刑法第271條第1、2 項殺人未遂罪起訴，尚有未洽，起訴
    法條應予變更。又三人就普通傷害犯行，犯意之聯絡，而由
    被告丙○○、甲○○下手實施，均為共同正犯。
五、原審為如前述之論斷，分別審酌上訴人即被告丁○○及被告
    丙○○、甲○○等之素行、犯罪起因、犯罪手段、智識程度
    、告訴人乙○○受傷程度及被告丙○○、甲○○已與告訴人
    達成和解、告訴人被告願意原諒丙○○與甲○○、而丁○○
    尚未與告訴人達成和解等一切情狀，各處被告丙○○、甲○○拘役40日，如易科罰金，均以300折算1日；處上訴人即被
    告丁○○有期徒刑6月，如易科罰金以300元折算壹日，參以
    告訴人乙○○甚至於在本院審理時猶當庭表示不原諒上訴人
    即被告丁○○，如對之更從輕量刑，難於平息告訴人之怨恨
    。故核原判決，認事用法及量刑，均無違誤。
    至於上訴人即被告、被告等於犯罪時之刑法第41條第1項前
    段規定：「犯最重本刑為5年以下有期徒刑以下之刑之罪，
    而受6個月以下有期徒刑或拘役之宣告，因身體、教育、職
    業、家庭之關係或其他正當事由，執行顯有困難者，得以1
    元以上3元以下折算一日，易科罰金。」，行為時之易科罰
    金折算標準，修正前罰金罰鍰提高標準條例第2條前段（現
    已刪除）規定，就其原定數額提高為100倍折算1日，則本件
    上訴人即被告、被告等行為時之易科罰金折算標準，應以銀
    元300元折算1日，經折算為新臺幣後，應以新臺幣900 元折
    算為1日。惟95年7月1日修正公布施行之刑法第41條第1項前
    段則規定：「犯最重本刑為五年以下有期徒刑以下之刑之罪
    ，而受六個月以下有期徒刑或拘役之宣告者，得以新臺幣一
    千元、二千元或三千元折算一日，易科罰金。」，茲比較修
    正前後之易科罰金折算標準，以95年7月1日修正公布施行前
    之規定，較有利於受刑人，則應依刑法第2條第1項前段，適
    用修正前刑法第41條第1 項前段規定定其折算標準，較有利
    於上訴人即被告、被告等人，故原審適用舊法并無違誤，附
    此敘明。
    上訴人及被告丁○○上訴意旨指摘原判決量刑過重云云，為
    無理由。
    公訴人上訴理由略以：按「如具有殺人之故意，雖其結果僅
    受傷害，亦應以殺人未遂犯論」，最高法院36年特覆字第40
    21號判例可資參照；又按「頭部為人體要害，以硬物猛擊將
    足以使人喪命，為眾所皆知之事，被告在被害人毫無防備下
    ，共同分持此類大木棒猛擊其頭部，直至被害人之友人趕到
    始罷手，從其下手之猛，又不待被害人有任何抗拒或逃跑之
    機會，顯然於下手之時已萌殺機，而欲置被害人於死地，所
    辯無殺人犯意云云，自不足取」，最高法院90年度台上字第
    422號、92年度台上字第4584 號判決亦可資參照。經查，被
    告丁○○率先毆打告訴人頭部，業據共同被告丙○○、甲○○於警詢及偵查時供稱無訛、證人林瑢埒、歐坤益於警詢時
    及偵查明證述明確。又被告甲○○隨即持木棍毆打乙○○頭
    部乙下，致乙○○倒地不起，後仍與丙○○分持該木棍，或
    以拳打踢踹方式毆打告訴人頭部及身體多處．亦經被告丁○○偵查時供述甚詳，證人賴俊宇等人偵查時證述詳實。被告
    三人下手之重、殺意之堅，用力之猛而無保留、並致告訴人
    受有上揭嚴重傷勢，均有行為分擔、以遂其等殺人之不確定
    犯意 (未必故意）；況查，橫斷面約50公分 (5×10)見方、
    長約60公分之粗木棍，依一般社會生活之通常觀念，以該木
    棍朝人體重要部位頭部重擊，將會致人於死。被告三人既預
    見及此，竟推由被告甲○○持該木棍毆打告訴人頭部乙下，
    餘則以拳打踢踹方式毆打告訴人頭部及身體多處，直至證人
    林瑢埒、孫詠貴制止始罷手，並棄告訴人死傷於不顧而逃離
    現場，益徵被告三人對於告訴人倘因而死亡亦無違背其等本
    意之明證，被告三人確實至少均有殺人之不確定犯意。是故
    ，原審法官以 (1)、僅因談判債務問題而多人前往；（2)、
    未攜帶兇器；(3）、現場復有告訴人之同事多人在場隨時可
    以報案急救；（4)、被告三人與告訴人乙○○或不相識或無
    過節；(5）、告訴人乙○○攤倒在地，欲置死地不難，且於
    告訴人同事林塎埒出面阻擋，甲○○與其扭打之空檔，僅有
    丙○○接續朝告訴人其他部位打二、三下即過去阻止甲○○
    與林塎埒之扭打，其他人未接續動手等理由認定上訴人即被
    告及被告三人係構成傷害罪，而非殺人罪，與經驗法則有違
    云云。惟按之經驗法則，欲起意殺人，必有動機，若無特殊
    感情糾結或深仇大恨，若非因利慾薰心或突發忿憤等因素，
    衡情不致於與取人性命。查本件上訴人即被告與告訴人原係
    同事，而本件糾紛僅因區區酒帳引起，相約談判時，雖率人
    同行，但雙方均徒手以對，上訴人即被告之一方持以傷人之
    器具，乃隨地檢起之木棍而已，且一經阻擋即告罷手，既無
    足以引發所謂特殊感情糾結或深仇大恨，亦非因利慾薰心或
    有突發忿憤等取人性命之動機，本院仍認上訴人即被告及被
    告三人自始至終應無殺人之直接或間接故意，故不能以殺人
    未遂罪論擬。從而，公訴人之上訴，為無理由，應予駁回。
六、被告甲○○經合法傳喚，無正當理由不到庭，爰依法不待其
    到庭陳述逕行判決，併此敘明。
據上論斷，應依刑事訴訟法第371條、第368條，判決如主文。
本案經檢察官鄭富銘到庭執行職務。
中    華    民    國    95    年    8     月    24    日
                  刑事第一庭    審判長法  官  蔡長溪
                                      法  官  陳春秋
                                      法  官  陳祐治
以上正本證明與原本無異。
檢察官如不服本判決應於收受送達後十日內向本院提出上訴書狀
，其未敘述上訴之理由者並得於提起上訴後十日內向本院補提理
由書（均須按他造當事人之人數附繕本）。
被告不得上訴。
                                      書記官  蔡慧娟
中    華    民    國    95    年    8     月    24    日
附錄：本案論罪科刑法條全文
刑法第277條(普通傷害罪)
傷害人之身體或健康者，處三年以下有期徒刑、拘役或一千元以
下罰金。
犯前項之罪因而致人於死者，處無期徒刑或七年以上有期徒刑；
致重傷者，處三年以上十年以下有期徒刑。


司法院資訊處製作；財團法人民間司法改革基金會備份。
